【裁判字號】    98,消債更,234
【裁判日期】    980818
【裁判案由】    更生
【裁判全文】
臺灣桃園地方法院民事裁定           98年度消債更字第234號
聲  請  人
即  債務人  甲○○
上列當事人因消費者債務清理事件聲請更生，本院裁定如下：
    主  文
更生及保全處分之聲請均駁回。
聲請費用由聲請人負擔。
    理  由
一、按債務人對於金融機構因消費借貸、自用住宅借款、信用卡
    或現金卡契約而負債務，在聲請更生或清算前，應提出債權
    人清冊，以書面向最大債權金融機構請求協商債務清償方案
    並表明共同協商之意旨。聲請更生或清算不合程式或不備其
    他要件者，法院應以裁定駁回之，但其情形可以補正者，法
    院應定期間先命補正。債務人不能清償債務或有不能清償之
    虞者，得依本條例所定更生或清算程序，清理其債務，消費
    者債務清理條例（下稱本條例）第151 條第1 項、第8 條、
    第3 條定有明文。又按，消費者債務清理條例立法意旨，乃
    在幫助陷於經濟上困境之債務人，得藉由更生或清算程序，
    走出經濟困境，避免走向絕路，實現憲法所保障之生命權，
    其並非在幫助債務人保持其舊有之生活水平，或幫助債務人
    履行其法定扶養義務。因此在考量所謂之「生活必要性支出
    」，自以維持一般人最低生活水平所需為準，而在扶養費支
    出之考量，亦應以實際上確有受扶養必要之支出為準，其與
    法定扶養義務自當加以區別。
二、本件聲請更生意旨略以：聲請人有不能清償債務之情事，前
    已提出債權人清冊，以書面向最大債權金融機構日盛國際商
    業銀行股份有限公司（下稱日盛銀行）請求共同協商債務清
    償方案，日盛銀行提供180 期、利率0%，每月給付新台幣（
    下同）3,474 元，惟因聲請人尚有1 筆借款已由星展銀行轉
    賣與良京實業股份有限公司（以下稱良京公司），因良京公
    司非債權金融機構，未能加入前置協商還款方案，並要求聲
    請人每月給付15,000元，總計聲請人每月應還款金額為18,4
    74元，已逾聲請人所能負擔之範圍，故聲請人未能接受還款
    方案，以致協商不成立，且聲請人無擔保或無優先權之債務
    總額未逾1,200 萬元，亦未經法院裁定開始清算程序或宣告
    破產，爰依法聲請更生等語。
三、經查：
  (一)本條例第151 條第1 項所定之前置協商程序，其立法說明已
    揭示：於本條例施行後，可期待債權金融機構有較大之讓步
    ，如能協商成立，對雙方當事人均屬有利，為促使債務人與
    債權人雙方自主協商債務清償方案，有效分配司法資源，節
    省當事人之勞費，允宜給予再次債務協商之機會，爰設本條
    。查聲請人係於民國97年8 月間以書面向最大債權金融機構
    日盛銀行請求協商，惟因聲請人「於最大債權金融機構通知
    簽署協議書10日內未完成簽約手續」，致協商不成立，此有
    聲請人提供之協商不成立通知書附卷可稽（見本院卷第55頁
    ），堪信屬實。
  (二)聲請人具狀陳稱：97年1 月至6 月，聲請人平均每月薪資46
    ,358 元 ，配偶因任職之公司暫時性減少工資，每月薪資為
    18,000元，如良京公司再對聲請人之薪資逕行強制執行，聲
    請人薪資即減少為30,935元，則兩人收入合計應為48,935元
    。如扣除聲請人及配偶每月膳食費8,100 元、交通費1,800
    元、行動電話費1,400 元、電費958 元、水費205 元、有線
    電視550 元、房屋稅424 元、地價稅47元、扶養3 名子女基
    本開銷與醫療6,000 元、3 名子女學雜費3,602 元、房屋貸
    款26,000元，共計49,086元後，剩餘薪資數額為-151元即顯
    不足，更遑論負擔日盛銀行提出之180 期、利率0%，每月給
    付3,474 元之還款方案（見本院卷第8 頁）等語。其所稱生
    活費用支出之事實，業據提出之生活費及扶養費等收據、全
    戶戶籍謄本、聲請人之配偶協商工時減少工資協議書暨薪資
    轉帳證明（見本院卷第19-35 、37、38、58、59、117 、11
    8 頁）附卷可憑。惟查，聲請人主張其與配偶每月生活費部
    分，上開費用合計13,484元，尚屬合理，應認可採；扶養子
    女范徽萱、范徽弘、范徽敏等3 人，扶養費合計9,602 元，
    亦屬合理，應認可採；然房貸部分，聲請人每月需繳納26,0
    00元，以聲請人之收入及債務狀況，所用於居住之費用明顯
    過高，此據聲請人於本院訊問時證稱：「（問：房屋是在何
    時購買？）答：95年。」、「（問：無擔保債務從何時開始
    欠？）答：92、93年開始。」、「（問：為何還去貸款買屋
    ？）答：當時租房屋，租金約為12,000元，因為父親說一直
    租房子不是辦法，就拿100 萬元借我去買房屋。」、「（問
    ：為何不先清償無擔保債務？）答：原來的債務是200 多萬
    元，要買房屋已清償100 萬元左右，只剩下一半。」等語（
    以上見本院卷第161 頁反面），可知聲請人於負債情形下，
    未思慮其債務情況，即貿然承擔房屋貸款之壓力，本院認房
    貸之支出不應列入必要費用，應剔除之。以聲請人一家五口
    ，本院衡量桃園地區之消費水準及生活狀況，聲請人支出租
    屋費用，以每月12,000元為宜，即聲請人購屋前支出之房租
    費用。是以，聲請人及其配偶，每月支出之必要費用及扶養
    費用，合計35,086元為合理（計算式：生活費13,484元+ 扶
    養費9,602 元+ 房租費12,000元＝35,086元）。
  (三)聲請人復陳稱：雖然日盛銀行願意提供180 期、利率0%，每
    月給付3,474 元之還款方案，然因良京公司不願意加入前置
    協商，僅願意提供月付金15,000元之方案，聲請人及其配偶
    之收入，已不足清償上開還款方案，惟仍然願意提出月付金
    8,800 元之協商請求，無奈遭所有債權人無情拒絕等語。惟
    查，以聲請人協商當時，97年度總收入為546,405 元，每月
    薪資收入為45,533元，此有聲請人97年度財政部台灣省北區
    國稅局綜合所得稅各類所得資料清單附卷可稽（見本院卷第
    18頁）。又聲請人之配偶，已如上開提出之工資協議書及薪
    資轉帳證明，固可證明自98年起每月薪資收入降至18,000元
    ，然據聲請人提出其配偶之97年度財政部台灣省北區國稅局
    綜合所得稅各類所得資料清單顯示（見本院卷第116 頁），
    其配偶97年總收入為354,900 元，每月薪資收入為29,575元
    ，則兩人97年每月薪資合計應為75,108元。是以，聲請人於
    97年7 月、8 月協商時，聲請人及其配偶每月薪資收入於扣
    除上開必要費用支出，尚餘40,022元（計算式：45,533+29,
    575-35,086＝40,022），於清償前置協商金額及良京公司要
    求之月付金，仍有2 萬餘元之餘額可供支配，卻未為聲請人
    接受，再即便如聲請人所述，其配偶之薪資降至18,000元，
    兩人合計仍有63,533元之收入，於扣除上開必要費用支出，
    尚餘28,447元，用來清償上開還款方案，仍屬有餘。以聲請
    人之配偶均在同一家公司服務，雖98年度之收入略有影響，
    仍僅屬清償能力一時受有影響，況如上所述，即便受影響，
    聲請人及配偶皆應仍有能力負擔，因此，聲請人並無不能清
    償債務之情況。再據聲請人提出之前述戶籍謄本所示，其係
    於57年10月25日出生，現年41歲，距法定強制退休年齡65歲
    尚可工作約24年，依聲請人於本院訊問期日陳稱（見本院卷
    第16 1頁），聲請人之無擔保債務總額約為106 萬元（此包
    含良京公司之債權），以前述聲請人之償債能力，實難認聲
    請人確有不能清償債務或有不能清償之虞。
  (四)綜上，本院依上開原則為債務人清償能力分析結果，債務人
    並非無力清償債務，自與首揭要件不符，該欠缺又屬無從補
    正，應駁回更生之聲請。又債務人更生之聲請既經駁回，其
    財產之保全處分即已無必要，其保全處分之聲請應併予駁回
    之。
四、依消費者債務清理條例第8 條、第15條，民事訴訟法第95條
    、第78條，裁定如主文。
中    華    民    國    98    年    8     月    18    日
                    民事第一庭  法  官  范明達
上為正本係照原本作成
如不服本裁定，應於裁定送達後10日內，以書狀向本院提出抗告
，並繳納抗告費新臺幣1 千元
中    華    民    國    98    年    8     月    19    日
                                書記官  張豐松


司法院資訊處製作；財團法人民間司法改革基金會備份。
